臺灣彰化地方法院民事判決
110年度訴字第532號
原      告  馬秀鳳  

訴訟代理人  楊振裕律師
複代理人    陳建良律師
被      告  台灣糖業股份有限公司

法定代理人  陳昭義  
訴訟代理人  陳增聰  

            林保全  
            魏宏文  
被      告  行政院農業委員會農田水利署彰化管理處

法定代理人  劉淑華  
訴訟代理人  王俊民  
參  加  人  元成工業股份有限公司

法定代理人  許金圳    主同上
訴訟代理人  張益隆律師
上列當事人間請求確認通行權等事件，本院於民國110年7月16日
言詞辯論終結，判決如下：
    主  文
原告之訴駁回。
訴訟費用由原告負擔。
參加費用由參加人元成工業股份有限公司負担。
事  實  及  理  由
壹、原告主張：
  坐落彰化縣○○鄉○○段0000○000000地號土地（下稱系爭土地）
    為原告所有，與福橋段829地號（重測前為中興段1004-2地
    號）、830地號（重測前為1004-3地號）土地，原固均屬同
    一許姓所有權人所有，於重測前為中興段1004地號土地之一
    部。惟民國（下同）55年2月25日政府辦理農地重劃，將中
    興段1004地號土地分割為1004及1004-1地號二筆土地，嗣於
    60年8月27日「鹿港與福興都市計畫」發布實施，將1004地
    號土地之一部納入都市計畫範圍内為住宅區用地，因此於63
    年4月16日又自1004地號土地分割出1004-2地號土地（即重
    測後福橋段829地號土地），編定為都市計畫住宅區土地，
    再於76年2月20日因確定或更正都市計晝範圍，又自1004地
    號土地分割出1004-3 地號土地，同編定為都市計畫住宅區
    用地，直至80年政府辦理地籍圖重測，將1004-2、1004-3地
    號土地重編為福橋段829、830地號土地時，上開中興段1004
    、1004-1地號土地及福橋段829、830地號土地均仍登記於許
    姓所有權人名下。
　系爭土地周邊比鄰之土地為私人所有，未直接面臨馬路，而
    屬袋地，故需通行鄰地所有人之土地，始能對外聯絡通行，
    原告經由被告台灣糖業股份有限公司（下稱台糖公司）所有
    坐落同段1000-2地號土地、被告行政院農業委員會農田水利
    署彰化管理處（原臺灣彰化農田水利會，下稱彰化管理處）
    所有坐落同段1343、1349、1358地號土地（通行處所詳如附
    圖A、B、C、D所示）通行至彰化縣福興鄉彰鹿路7段585巷25
    弄對外聯絡，屬對周圍地損害最小之處所及方法。惟因被告
    2人未明確表示同意將其等所有前揭土地提供原告通行，致
    原告之系爭土地無從對外通行。原告因此寄發存證信函，商
    請被告2人將其等所有前揭土地提供寬度約10公尺之範圍讓
    原告通行，被告2人卻表示不同意或以須申請並須向其他機
    關洽辦為由，致原告無法就系爭土地為通常之使用；另因原
    1004地號土地分割為福橋段829、830地號及中興段1004、10
    04-1地號等四筆土地，縱因而致部分土地有不通道路之情形
    ，惟並非因所有權人任意行為所致，並無民法第789條第1項
    前段規定之適用，被告台糖公司辯稱原告所有中興段1004、
    1004-1地號土地，僅得通行分割前福橋段829、830地號土地
    連接公路，即屬無據；又原告所有中興段1004、1004-1地號
    土地與福橋段829、830地號土地於分割後仍屬同一人所有，
    係因分別移轉不同人所有而致中興段1004、1004-1地號土地
    與公路無適宜聯絡，雖依民法第789條第1項後段規定，僅得
    通行分割前福橋段829、830地號土地以連接公路，惟原中興
    段1004地號土地早於55年間即經政府辦理農地重劃分配原許
    姓所有權人，在農地重劃後係規劃以中興段1358地號土地為
    1004-1地號土地之「水路」，以中興段1000-2地號土地為 1
    004-1地號土地之「道路」 重劃當時現福橋段848地號土地
    係規劃為中興段1004地號土地之「水路」。故在原中興段10
    04地號土地因都市計晝而分割時，實際上應係分割後之829
    地號土地成為只臨水路而未臨道路之袋地，僅得通行中興段
    1004地號土地連接道路。豈知現時福橋段848地號土地成為
    「公眾通行使用之水利用地」，福橋段829地號土地及其後
    分割增加之土地均得通行同段848地號土地連接公路，已非
    袋地而無通行中興段1004地號土地連捿公路必要，但中興段
    1358、1000-2、1349等地號土地，卻因久未有人通行，致原
    告所有中興段1004-1地號土地成實質之袋地，失卻與公路適
    宜之聯絡。既原告所有因農地重劃所分配之中興段1004、10
    04-1地號土地，基於農地重劃規則，所分得之農地必臨水路
    、農路，且所有水路、農路，均為全部重劃前土地所有權人
    於農地重劃時提供部分土地所開闢，分配取得重劃後農地之
    所有權人，對於所臨水路、農路於重劃時已一次性提供對價
    ，當然得無償通行使用，原告取得系爭土地所有權，基於農
    地重劃後獲配農地時應附帶取得之水路、農路使用權，應認
    同時移轉由原告取得。被告爭執原告通行中興段1358、1349
    、1343、1000-2地號等水路、農路用地之權利，原告法律上
    地位因此不安定，有訴請本院判決確認以除去此不安狀態之
    確認利益，訴請判決如訴之聲明一、二所求，即屬有據。原
    告本件主張之通行權利，性質上為土地所有權之權能，若有
    妨害之虞，依民法第767條第1項後段規定，得請求法院判決
    防止之，訴請判決如訴之聲明三所求等語。
  並聲明：㈠確認原告對被告台灣糖業股份有限公司所有坐落彰
    化縣○○鄉○○段000000地號土地，如附圖所示編號A部分面積5
    5平方公尺，有通行權存在。㈡確認原告對被告行政院農業委
    員會農田水利署彰化管理處所有坐落彰化縣○○鄉○○段0000○0
    000○0000地號土地，如附圖所示編號B部分面積1平方公尺、
    編號C部分面積5平方公尺、編號D部分面積35平方公尺，有
    通行權存在。㈢被告應容忍原告於前二項所示土地範圍内通
    行、鋪設柏油路及架設橋樑之行為，並不得設置地上物或為
    任何妨害原告通行之行為。㈣訴訟費用由被告負擔。
貳、被告台糖公司答辯稱稱：
  原告馬秀鳳君所有福興鄉中興段1004、1004-1號土地，係原
    由中興段1004號地所割出，併分割出中興段1004-2及1004-3
    號，經彰化縣○○00○0○○○○○○○○段000000○○○○○○段000號、併
    分割出福橋段829-1至19地號土地；同段1004-3號重測後為
    福橋段830號、併分割出福橋段830-1號。因福興鄉中興段10
    04、1004-1號土地及福橋段829及830號地為原告馬秀鳳所有
    ，依民法第789條第1項前段規定，應向福橋段829-1至829-1
    9地號土地所有權人申請袋地通行， 方符法治， 是原告之
    請求，並無理由等語。
  並聲明：㈠請求駁回原告之訴。㈡訴訟費用由原告負擔。
參、被告行政院農業委員會農田水利署彰化管理處則亦答辯稱：
    　
  原告在於110年1月13日有寄存證信函，伊函覆以該所有之三
    筆土地是農業用地，若單純做農業使用不需另外申請，即可
    以加設三米寬的便道，以符合其之使用，但若做其他目的通
    行使用，則需申請。惟迄今並未收到原告有關之申請，是其
    之請求，並無理由等語。
  並聲明：㈠請求駁回原告之訴。㈡訴訟費用由原告負擔。　
肆、參加人元成工業股份有限公司則陳述：
  原告對被告台糖公司提起確認通行權等訴訟，經被告台糖公
    司於110年6月25日告知參加人參加訴訟，因原告主張確認通
    行權等之被告台糖公司所有彰化縣○○鄉○○段000000地號土地
    面積385平方公尺土地，業已出租予參加人租賃占有使用，
    是以本訴訟之勝敗，顯攸關於參加人上開租賃權益，具有法
    律上之利害關係，爰輔助被告台糖公司為參加訴訟。
  原告所主張確認對台糖公司所有通行權之上開1000-2地號土
    地，現為參加人承租占有使用中，原告所有中興段1004、10
    04-1地號土地，原係由1004地號併分割出中興段1004-1、10
    04-2、1004-3地號，而1004-2地號重測後為福橋段829地號
    ，又併分割出829-1至829-19地號;1004-3重測後為福橋段83
    0地號，又併分割出福橋段830-1地號，故中興段1004-1、及
    福橋段829、829-1至829-19、830、830-1地號土地1004地號
    土地分割出來，依民法第789條規定，因土地一部之讓與或
    分割，而與公路無適宜之聯絡，致不能為通常使用者，土地
    所有人因至公路，僅得通行受讓人與讓與人或他分割人之所
    有土地，是以原告所有1004、1004-1地號土地倘屬袋地，依
    法僅能通行福橋段829、829-1至19、830、830-1地號土地，
    不能通行台糖公司所有1000-2地號土地。況福橋段829、830
     地號土地為原告所有，829-8地號土地為原告之配偶所有，
    原告自己通行上開自己所有土地即可對外通行福橋段776，
    以至福橋段848現成道路，當無使用他人土地之乖違事理，
    故原告之請求顯無理由。
  原告所主張欲通行台糖公司所有中興段1000-2地號土地及行
    政院農業委員會農田水利署所有中興段1343、1349、1358地
    號土地，應無法通行對外道路。倘依其主張，欲對外通行，
    尚須取得參加人所有997或998-1地號土地，或取得水利署所
    有中興段1345、1347地號土地及彰化縣政府所有1346地號土
    地始能對外通行。查，上開水利署所有中興段1345、1347地
    號土地，參加人至96年間即按期繳納使用補償金，而上開中
    興段1346地號彰化縣政府所有，而由彰化農田水利會管理之
    水利地僅寬2.3米，因兩旁水陸已多年無水利排灌設施而荒
    廢，已非屬道路，是以依原告之聲明請求通行中興段1358(
    此地參加人亦按期繳納使用補償金予農田水利會）、1000-2
    、1349地號土地，根本無從對外通行，足見其聲明顯無理由
    。次查參加人所有上開997、998-1及其間之1345、1347、13
    46地號土地現況係做為參加人公司數廠區内之停車場、貨櫃
    堆置及數廠區内往來之配套使用，並設置栅攔，是以倘依原
    告之主張，參加人所有人上開土地之整體利用，將被原告主
    張之方案從中割裂區分兩塊，非但無法做為參加人數廠區内
    之配套管理使用，更巨大危及數廠區内停車場、堆置作業、
    員工之安全，顯非損害最少之方法。另原告主張寬十公尺之
    道路，亦顯無必要等語。
伍、得心證之理由：
  原告主張系爭土地周邊毗鄰之土地為私人所有，未直接面臨
    馬路，而屬袋地，故需通行鄰地所有人之土地，始能對外聯
    絡通行，原告經由被告台糖公司所有坐落中興段1000-2地號
    土地、被告彰化管理處所有坐落同段1343、1349、1358地號
    土地等如附圖所示A、B、C、D所示位置，通行至彰化縣福興
    鄉彰鹿路7段585巷25弄對外聯絡，屬對周圍地損害最小之處
    所及方法。惟因被告2人未明確表示同意將其等所有前揭土
    地提供原告通行，致原告之系爭土地無從對外通行。原告因
    此寄發存證信函，商請被告2人將其等所有前揭土地提供寬
    度約10公尺之範圍讓原告通行，惟被告2人卻表示不同意或
    以須申請並須向其他機關洽辦為由，致原告無法就系爭土地
    為通常之使用。又原中興段1004地號土地分割為福橋段829
    、830地號及中興段1004、1004-1地號等四筆土地，並非因
    所有權人任意行為致系爭土地成袋地，尚無民法第789條第1
    項前段規定之適用；另原中興段1004地號土地早於55年間即
    經政府辦理農地重劃分配原許姓所有權人，農地重劃時係規
    劃以中興段1358地號土地為1004-1地號土地之「水路」，以
    中興段1000-2地號土地為 1004-1地號土地之「道路」 重劃
    當時現福橋段848地號土地係規劃為中興段1004地號土地之
    「水路」。故在原中興段1004地號土地因都市計晝而分割時
    ，實際上應係分割後之829地號土地成為只臨水路而未臨道
    路之袋地，僅得通行中興段1004地號土地連接道路。中興段
    1358、1000-2、1349等地號土地，卻因久未有人通行，致原
    告所有中興段1004-1地號土地成實質之袋地，失卻與公路適
    宜之聯絡。既原告所有因農地重劃所分配之中興段1004、10
    04-1地號土地，對於所臨水路、農路於重劃時已一次性提供
    對價，當然得無償通行使用。原告取得系爭土地所有權，基
    於農地重劃後獲配農地時應附帶取得之水路、農路使用權，
    應認同時移轉由原告取得。既被告爭執原告通行中興段1358
    、1349、1343、1000-2地號等水路、農路用地之權利，原告
    法律上地位因此不安定，爰依民事訴訟法第247條訴請本院
    判決確認以除去此不安狀態之確認利益，請求如訴之聲明一
    、二所求，並依民法第767條第1項後段規定，請求判決如訴
    之聲明三所求等語。被告台糖公司及參加人元成工業股份有
    限公司則以原告馬秀鳳君所有福興鄉中興段1004、1004-1號
    土地，係原由中興段1004號地所割出，併分割出中興段1004
    -2及1004-3號，經彰化縣○○00○0○○○○○○○○段000000○○○○○○段
    000號、併分割出福橋段829-1至19地號土地；同段1004-3號
    重測後為福橋段830號、併分割出福橋段830-1號。因福興鄉
    中興段1004、1004-1號土地及福橋段829及830號地為原告馬
    秀鳳所有，依民法第789條第1項前段規定，應向福橋段829-
    1至19地號土地所有權人申請袋地通行，況福橋段829、830
    地號土地為原告所有，福橋段829-8地號土地為原告之配偶
    所有，原告自己通行上開自己所有土地即可對外通行776，
    以至848現成道路，當無使用他人土地之乖違事理等語抗辯
    。被告彰化管理處則抗辯：以原告在於110年1月13日有寄存
    證信函，伊函覆以這三筆土地是農業用地，若單純做農業使
    用不用另外申請可以加設三米寬的便道，若做其他目的通行
    使用，則需申請。但伊未收到原告相關之申請，是其請求並
    無理由等語。
  經查：
　㈠原告主張其所有之系爭土地為袋地，中興段1000-2地號土地
    為被告台糖公司所有，同段1343、1349、1358地號土地為被
    告彰化管理處所有；系爭土地需通行1000-2、1343、1349、
    1358地號土地，始能與彰鹿路7段585巷25弄相聯絡之事實，
    業據提出土地登記謄本、地籍圖謄本、現場照片附卷可稽（
    見本院110年度彰簡調卷第16至28頁、76-80頁），且為被告
    所不爭執，是此部分之事實，堪信為真。
  ㈡按土地因與公路無適宜之聯絡，致不能為通常使用時，除因
    土地所有人之任意行為所生者外，土地所有人得通行周圍地
    以至公路，民法第787 條第1 項定有明文。次按因土地一部
    之讓與或分割，而與公路無適宜之聯絡，致不能為通常使用
    者，土地所有人因至公路，僅得通行受讓人或讓與人或他分
    割人之所有地。數宗土地同屬於一人所有，讓與其一部或同
    時分別讓與數人，而與公路無適宜之聯絡，致不能為通常使
    用者，亦同。考其立法理由在於土地所有人不能因自己之任
    意行為，致增加他人之負擔。又民法第789條第1 項規定係
    基於土地利用之經濟目的，及利益平衡之考慮，賦予並限制
    土地所有權人僅得就土地分割或讓與後之剩餘土地行使通行
    權，此為強制規定，不因嗣後相關土地所有權人變更而受影
    響（最高法院105 年度台上字第1715號判決意旨參照）。
　㈢系爭土地及坐落彰化縣○○鄉○○段000000地號土地為被告台糖
    公司所有，使用地類別為交通用地，坐落彰化縣○○鄉○○段00
    00○0000○0000地號土地為被告彰化管理處所有，使用地類別
    均為水利用地，又同段848地號土地（現為中華民國所有）
    及同段849地號土地（即彰化縣彰鹿路七段585巷33弄），乃
    現供公眾通行之道路，見卷附本院108年度訴字第168號民事
    判決暨臺灣高等法院臺中分院109年上易字第38號民事判決
    所認定。又原告主張於55年2月25日政府辦理農地重劃，將
    中興段1004地號土地分割為1004及1004-1地號二筆土地，嗣
    於60年8月27日「鹿港與福興都市計晝」發布實施，將1004
    地號土地之一部納入都市計晝範圍内為住宅區用地，而於63
    年4月16日又自1004地號土地分割出1004-2地號土地（即重
    測後福橋段829地號土地），編定為都市計畫住宅區土地，
    再於76年2月20日自1004地號土地分割出1004-3地號土地，
    同編定為都市計畫住宅區用地，直至80年政府辦理地籍圖重
    測，將中興段1004-2、1004-3地號土地重編為福橋段829、8
    30地號土地時，上開中興段1004、1004-1地號土地及福橋段
    829、830地號土地均仍登記於許姓所有權人名下，業據原告
    提出土地登記謄本為證，且為被告所不爭執， 是上情堪可
    採信。
　㈣原告雖主張原中興段1004地號土地分割為福橋段829、830地
    號及中興段1004、1004-1地號等四筆土地，但並非因所有權
    人任意行為所致，故無民法第789條第1項前段規定之適用云
    云。惟原告主張原中興段1004地號土地分割為福橋段829、8
    30地號及中興段1004、1004-1地號等四筆土地，分割後同屬
    一人所有。再觀諸地籍圖所示，系爭土地透過福橋段829-1
    、776、775地號土地，即可通行至同段848 地號土地，進以
    通行至同段849 地號土地（見附圖，本院110年度彰簡調字
    第129號卷第16頁），原告亦於本院言詞辯論期日表示系爭
    土地於未分割前係藉由776、775、829-1地號土地對外通行
    ，足見被告台糖公司與參加人元成工業股份有限公司抗辯系
    爭土地無法通行至同段848、849 地號土地，乃因土地分割
    所致，應屬可信。又民法袋地通行權之立法目的在追求調和
    相鄰地關係，為追求物之經濟效益並避免過度侵害鄰地所有
    權人權利，若該土地本與公路有適宜之聯絡，可為通常使用
    ，竟因土地所有人之任意行為而阻斷，則其土地與公路無適
    宜之聯絡，致不能為通常使用者，應由土地所有人自己承受
    。本件系爭土地係因政府農地重劃及都市計畫分割所生之袋
    地，固非土地所有權人認亦行為所致，然若無出售原中興段
    1004地號土地分割後土地(即福橋段829地號及829-1、829-2
    )之行為，亦不致使系爭土地無法通行福橋段848地號土地而
    成為袋地，此袋地通行之不利益自不應責由他人承受，從而
    本件仍應有民法第789條之適用，原告訴請確認其對被告2人
    之上揭土地有通行權，即屬無據。從而原告請求被告2人不
    得進以請求被告二人容許原告於上揭土地內鋪設柏油路、架
    設橋樑及禁止妨害原告通行等行為，亦同屬無據。
　㈣再按確認法律關係之訴，非原告有即受確認判決之法律上利
    益者，不得提起之，民事訴訟法第247條第1項前段定有明文
    。所謂即受確認判決之法律上利益，係指因法律關係之存否
    不明確，致原告在私法上之地位有受侵害之危險，而此項危
    險得以對於被告之確認判決除去之者而言（最高法院42年台
    上字第1031號裁判參照）。若被告對原告主張之法律關係，
    自始無爭執，即法律關係之存否並無不明確之情形，尚不能
    謂原告有即受確認判決之法律上利益（最高法院96年度台上
    字第920 號判決意旨參照）。是以，如被告對原告主張其就
    被告所有土地有使用權，有所爭執，固可認原告有提起訴訟
    確認使用權存否之法律上利益，惟倘若被告表明原告就其所
    有土地有使用權存在，客觀上亦無設置障礙物妨害原告使用
    之行為，且此情形存在多年，自難認被告對原告主張之通行
    權存否有爭執，則原告對被告提起確認通行權之訴，應認欠
    缺權利保護必要，而無受確認判決之法律上利益。查，原告
    雖主張農地重劃時係規劃以中興段1358地號土地為1004-1地
    號土地之「水路」，以中興段1000-2地號土地為 1004-1地
    號土地之「道路」 重劃當時並非以現福橋段848地號土地為
    道路，僅係以之為中興段1004地號土地之「水路」。故在原
    中興段1004地號土地因都市計畫而分割時，應係分割後之82
    9地號土地成為只臨水路而未臨道路之袋地，當時僅得通行
    中興段1004地號土地連接道路。因此系爭土地須經中興段13
    58、1000-2、1349等地號土地，方可對外有聯絡。既原告所
    有因農地重劃所分配之中興段1004、1004-1地號土地，基於
    農地重劃規則，所分得之農地必臨水路、農路，且所有水路
    、農路，均為全部重劃前土地所有權人於農地重劃時提供部
    分土地所開闢，分配取得重劃後農地之所有權人，對於所臨
    水路、農路使用對價重劃時已一次性提供當然均得無償通行
    使用，原告既取得農地所有權，基於農地重劃後獲配農地時
    應附帶取得之水路、農路使用權，應認同時移轉由原告取得
    云云。惟本件原告主張對被告彰化管理處所有之中興段1358
    號土地及福橋段848號土地有水路使用權，被告彰化管理處
    對此已於本院110年7月16日經訴訟代理人到院表示「若單純
    做農業使用不用另外申請可以加設三米寬的便道，若做其他
    目的通行使用，則需申請。若做其他使用則應依規定申請，
    但我們都沒有收到原告的申請。」，是被告彰化管理處並無
    拒絕原告使用水路之意，難認客觀上被告彰化管理處有阻止
    原告使用中興段1358及福橋段848地號土地之事實。被告彰
    化管理處於本院審理時亦未否認原告就上開土地有使用權，
    客觀上亦無阻止原告使用上開土地之事實，原告請求確認其
    就中興段1358及福橋段848地號土地有水路使用權存在，即
    無受確認判決之法律上利益，原告此部分請求，應予駁回。
  綜上所述，原告援引民法第787條、民事訴訟法第247條等規
    定，訴請確認其對㈠被告台灣糖業股份有限公司所有坐落彰
    化縣○○鄉○○段000000地號土地，如附圖所示編號A部分面積5
    5平方公尺，有通行權存在。㈡被告行政院農業委員會農田水
    利署彰化管理處所有坐落彰化縣○○鄉○○段0000○0000○0000地
    號土地，如附圖所示編號B部分面積1平方公尺、編號C部分
    面積5平方公尺、編號D部分面積35平方公尺，有通行權存在
    ；㈢被告應容忍原告於前二項所示土地範圍内通行、鋪設柏
    油路及架設橋樑之行為，並不得設置地上物或為任何妨害原
    告通行之行為。均為無理由，應予駁回。
陸、本件事證已臻明確，兩造其餘之攻擊或防禦方法及所用之證
    據，經本院斟酌後，認為均不足以影響本判決之結果，爰不
    逐一論列，附此敘明。
柒、據上論結，本件原告之訴為無理由，依民事訴訟法第78條、
    第86條第1項前段，判決如主文。
中　　華　　民　　國　　110 　年　　7 　　月　　30　　日
                  民事第四庭    法　官　洪志賢
以上正本係照原本作成。
如對判決上訴，應於判決送達後20日內向本院提出上訴狀。如委
任律師提起上訴者，應一併繳納上訴審裁判費。
中　　華　　民　　國　　110 　年　　7 　　月　　30　　日
                                書記官  林嘉賢